臺灣臺北地方法院民事判決　　　　　　 99年度勞訴字第109號
原　　　告　羅瑞娥
訴訟代理人　楊岱樺律師
被　　　告　家福股份有限公司
法定代理人　康柏德
訴訟代理人　林柏男律師
　　　　　　王士騏
上列當事人間損害賠償事件，本院於九十九年十二月二十二日言
詞辯論終結，判決如下：
    主  文
被告應給付原告新台幣壹拾壹萬捌仟陸佰拾伍元，及自民國九
十八年十月二十日起至清償日止，按週年利率百分之五計算之利
息。
原告其餘之訴駁回。
訴訟費用由被告負擔十分之一，餘由原告負擔。
本判決原告勝訴部分得假執行。但被告如以新臺幣壹拾壹萬捌仟
陸佰拾伍元或同額之國泰世華商業銀行可轉讓存單為原告預供
擔保，得免為假執行。
原告其餘假執行之聲請駁回。
    事實及理由
壹、程序方面：
    按訴狀送達後，原告不得將原訴變更或追加他訴，但擴張或
    減縮應受判決事項之聲明者，不在此限，民事訴訟法第255
    條第1 項第3 款定有明文。原告於民國99年5 月4 日具狀擴
    張訴之聲明，核屬同一訴訟標的下所為應受判決事項聲明之
    擴張，應予准許。
貳、實體方面：
一、原告起訴主張：
  (一)原告自96年7 月18日起任職被告公司麵包課，工作內容包括
    外場之補貨上架與內場之撿麵團、切吐司、包裝蛋糕及夾製
    三明治等，平日場區地板之清潔維護係委外由清潔公司處理
    ，被告公司未提供原告止滑雨鞋，亦無安全講習。詎於同年
    10月3 日，麵包課之代理課長臨時交代原告清潔場區地板，
    原告因地板沾黏油漬等麵包材料濕滑而跌倒，受有「第一腰
    椎壓迫性骨折」，經治療及休養約1 年，仍有左背部疼痛與
    僵硬之後遺症，經醫師囑咐應避免搬運重物、經常彎腰、久
    站或久坐姿勢。嗣於97年10月20日由臺大醫院開立勞工保險
    殘廢診斷書診斷為殘廢，經勞工保險局審查核定屬12等級職
    業傷病殘廢，受有無法復原之損害。原告至98年1 月後始較
    能穩定回復工作，然因勞動能力不如從前，工作時數減少，
    收入亦因此減少。被告於就業場所之地板未設置防濕防滑等
    安全設備，亦未提供原告防濕防滑之安全措施，顯違反勞工
    安全衛生法第5 條第2 項規定，爰依民法第184 條第2 項、
    第193 條第1 項規定，請求被告賠償原告減少勞動能力致薪
    資減少之損害。
  (二)原告自96年7 月18日至96年10月3 日止平均薪資為23,002元
    ，自98年8 月1 日至99年1 月31日止平均薪資為11,999元，
    薪資減少11,003元，此種勞動能力減少之計算方式，係法律
    明定且為勞保局給付殘障給付時所採，勞基法第54條第1 項
    第1 款已修正強制退休年齡為65歲，本院判決時自應適用新
    法；原告自98年1 月確定減少勞動能力起，至106 年5 月31
    日年滿65歲強制退休止，計8 年5 個月，原告受有薪資減少
    損害1,111,303 元（計算式：11,003×101 ＝1,111,303 ）
    。又原告雖受勞保局傷殘給付216,330 元，惟此係依原告同
    時於臺北縣電器裝修職業公會投保之較高薪資等級計算而得
    ，若以被告自96年7 月18日起至99年3 月1 日為原告投保之
    平均薪資14,308元計算，勞保局憑為傷殘給付之投保薪資為
    43,267元，依比例計算為71,389元（計算式：216,330 ×（
    14,308÷43,267）＝71,389），因被告僅代原告支付該部分
    之保險費，故原告所受損害可扣抵之金額為71,389元，是原
    告得請求之金額為1,039,914 元。
  (三)對被告抗辯所為陳述：
  臺大醫院係於本件事故發生後始診斷原告患有骨質疏鬆症，
    不足證明原告於事故發生時即有骨質減少之情形。況依最高
    法院73年台上字第4045號判例意旨，縱原告於事故發生時患
    有骨質疏鬆症，亦不得謂原告與有過失。依原告98年11月、
    12月之排班表，原告至多僅連續二日工作8 小時，非如被告
    稱六天中有五天工作均逾8 小時之情形，且原告因受傷後時
    有不堪負荷之感而向被告請調其他內勤部門，然被告主管以
    其他部門無職缺為由拒絕，原告亦僅能於原部門繼續工作，
    並於99年2 月、3 月休長假二個月。
  國泰人壽保險公司給付原告之112,181 元，係國泰人壽公司
    代被告給付原告因職災事故發生後97年治療及休養期間之傷
    病與薪資補償，並非減少勞動能力損害之賠償，不應自賠償
    金額中扣除。
  (四)並聲明：被告應給付原告1,039,914 元，及其中800,000
    元自起訴狀繕本送達翌日即98年10月20日起至清償日止，另
    239,914 元自民事補充理由(二)狀繕本送達翌日即99年5 月5
    日起至清償日止，均按年息5 ％計算之利息。願供擔保請
    准宣告假執行。
二、被告則抗辯：
  (一)被告公司工作場所之內場係由員工自行負責清潔，地板濕滑
    係原告工作時疏於保持地面清潔，原告有工作能力不足以勝
    任之情事。被告有免費提供雨鞋供員工穿著，並未限定僅熟
    食區及肉類區之員工才可領取，原告疏於穿著，其事故之發
    生乃因原告自身過失所致。原告於事故發生時年約56歲，且
    依臺大醫院97年8 月14日診斷證明書記載原告患有骨質疏鬆
    症，原告所受壓迫性骨折係肇因於骨質疏鬆症，縱被告就防
    滑措施有過失，然一般人跌倒並不會發生壓迫性骨折，是原
    告所受傷害與被告防滑措施之提供之間，並無相當因果關係
    ，原告損害之擴大係肇因於原告自身之身體狀況。另郵政醫
    院於97年1 月7 日出具之勞工保險傷病診斷書診斷原告自97
    年1 月12日可回復工作，再依原告98年10月30日至98年11月
    5 日出勤紀錄，原告可連續每日工作逾8 小時，並無不能久
    站致工作能力減少之情形，且臺大醫院97年8 月14日診斷證
    明書記載：「工作內容建議暫時避免搬運重物、經常彎腰、
    久站或久坐姿勢」，原告應證明其至65歲無復原可能，況原
    告若真無法久站，被告亦可增加原告之休息時間，則原告仍
    可繼續工作，並無收入減少之情形，被告自無補償給付義務
    。
  (二)被告麵包課員工平均年齡為33.6歲，縱無本件事故發生，原
    告之體力亦不能勝任至65歲；又本件事故發生於96年7 月，
    當時勞基法規定強制退休年齡為60歲，原告計算薪資損失應
    僅能計算至60歲。本件原告為計時人員，時薪95元，以每天
    工作8 小時，每月工作22天計，原告每月工時為176 小時，
    其合理可期待之月薪為16,720元，扣除本件事故發生後之原
    告平均工資11,999元，每月差額應為4,721 元，而原告所提
    班表係預定事項，並非實際上班日，不得據為證明上班時數
    。另96年7 月至96年9 月間，因當時被告店裡欠缺人手，原
    告才有較多之加班機會，況加班非屬常態，原告將加班視為
    常態性計入工時，顯有不當。此外，因原告與有過失，若被
    告應負賠償責任，其範圍應係計算出應負責之金額後，再扣
    除原告主張之71,389元，況原告並已領取國泰人壽保險公司
    之保險給付112,181 元等語資為抗辯，並聲明：原告之訴
    駁回。如受不利判決，願供現金或國泰世華商業銀行可轉
    讓存單為擔保，聲請免為假執行，並聲請依民法第193 條第
    2項之規定為定期給付。
三、原告主張其自96年7 月18日起任職被告之中和分公司，嗣於
    96年10月3 日晚間為準備打烊，受課長指示進行地板清潔時
    跌倒。原告經郵政總局郵政醫院於97年1 月7 日診斷傷病為
    「第一腰椎骨折」，認「不宜負重，建議休養三個月，不宜
    久站，但工作可依該員工性質調配工作」；復於97年12月22
    日由台大醫院診斷認受有「第一腰椎壓迫性骨折」。勞工保
    險局於97年11月25日核定原告殘廢程度符合殘廢給付標準表
    第55項，按審定殘廢之當月起前六個月平均月投保薪資43,2
    67元（日給付額1442.2元），發給12等級職業傷病殘廢給付
    150 日計216,330 元，已於97年11月25日核付等情，業據提
    出僱佣合約書、勞工保險局核定通知書、台大醫院診斷證明
    書（司板勞調卷第6 頁、板院卷第15至18頁、本院卷第21頁
    、第34頁）；而被告抗辯國泰人壽保險公司業依被告公司投
    保之職業平安保險給付原告112,181 元乙節，亦據提出團險
    給付收據3 紙在卷可查（本院卷第24頁26頁）。上情均為兩
    造所不爭執，堪信為真實。
四、有關原告依民法第184 條第2 項、第193 條第1 項之規定請
    求被告賠償其勞動能力減損之損害部分，則為被告所否認，
    並抗辯本件事故與被告提供防滑設備與否並無相當因果關係
    ，且原告就其事故之發生與有過失。是本件應予審究者，乃
    被告應否賠償原告勞動能力減損之損害。
  (一)按民法第184 條第2 項規定，「違反保護他人之法律，致生
    損害於他人者，負賠償責任。但能證明其行為無過失者，不
    在此限」；而「勞工因職業災害所致之損害，雇主應負賠償
    責任，但雇主能證明無過失者，不在此限」，職業災害勞工
    保護法第7 條亦有明文。又「雇主對於勞工工作場所之通道
    、地板、階梯，應保持不致使勞工跌倒、滑倒、踩傷等之安
    全狀態，或採取必要之預防措施」，此觀勞工安全衛生設施
    規則第21條之規定即明。
  (二)經查，本件原告係因麵包課工作場所之內場場區地板濕滑，
    於清潔地板時跌倒乙節，為兩造所不爭執。雖被告抗辯，該
    處地板濕滑係原告工作時疏於保持地面清潔所致，然觀之原
    告工作所在地點之內場，為被告公司賣場製作麵包之處所，
    衡情，工作檯上置有麵團、奶油、內餡等材料，且含有水分
    及油分，工作流程上自無可能全然由員工自行避免地板濕滑
    。況被告公司並未就該內場場區採取必要之預防員工跌倒、
    滑倒之措施，僅消極提供雨鞋並待員工自行借用，此亦為被
    告所自承，是被告公司未有任何預防措施僅期待員工自行保
    持場區清潔，顯已違反上述勞工安全衛生設施規則第21條之
    規定。而被告復未證明其就原告之跌倒事故並無過失，顯見
    被告就原告跌倒之事故，自有過失。
  (三)至被告又抗辯原告所受傷勢係因其骨質減少所致，然查，原
    告於96年10月12日即已在郵政總局郵政醫院初診，診斷結果
    為第一腰椎骨折，並建議休養三個月，此觀之該院傷病診斷
    書所載即知（見本院卷第32頁）。而台大醫院診斷證明書復
    記載，「97年10月13日腰椎Ｘ光檢查顯示第一腰椎壓迫性骨
    折」等語（本院卷第35頁）。足見原告於96年10月3 日跌倒
    後，其第一腰椎即發生骨折現象。況該院於97年8 月14日所
    出具之診斷證明書，載明原告係患有「職業傷害引起之腰椎
    壓迫性骨折」等語（本院卷第33頁），足見原告雖嗣於97年
    3 月12日經台大醫院骨質密度檢查診斷有骨質減少之現象，
    然其先前之診斷結果即為「第一腰椎壓迫性骨折」，該骨質
    減少之問題，並不影響原告係因上述事故致受傷害之相當因
    果關係，更無解於被告公司未提供預防跌倒滑倒之安全措施
    致原告受損害之過失責任。被告此部分抗辯，洵不可採。依
    照上開規定，被告公司就原告所受損害，自應負賠償責任。
五、按不法侵害他人之身體或健康者，對於被害人因此喪失或減
    少勞動能力，或增加生活上之需要時，應負損害賠償責任，
    民法第193 條第1 項定有明文。被告公司應就上述事故所致
    原告所受損害負賠償責任，已如前述。則就原告主張其勞動
    能力減損之損害部分，認定如下：
  (一)查原告因受有「第一腰椎骨折」之傷害，經勞工保險局於97
    年11月25日核定依12等級職業傷病殘廢給付（即現行法之失
    能給付）150 日，相當於最高給付日數1,800 日之8.3 ％。
    再經本院囑託台大醫院就原告之傷勢狀況鑑定其勞動能力之
    減少比例，認：「根據美國永久性失能指引，綜合評估結果
    ，其減損全身失能百分比為8 ％，進一步考量其受傷時之職
    業、年齡及將來賺錢能力後，原告勞動能力減損比例為15％
    」等語（本院卷第147 頁）。本院斟酌原告受傷時年齡為56
    歲，從事工作又屬體力勞動而非文書行政等完全無須負重或
    久站之工作，腰椎受傷復影響原告體能狀況，因認上開鑑定
    結果判定原告勞動能力減損比例為15％為可採。雖原告主張
    以其受傷前後之每月薪資收入差額11,003元為其減損之勞動
    能力數額，然原告並未舉證證明其受傷後之工作時數減少全
    然係因系爭事故所受傷勢所致，自不能以此差額計算原告能
    動能力之損害。
  (二)至原告勞動能力損害金額，按最高法院94年度台上字第2128
    號判決見解所示，「身體或健康受侵害，而請求賠償喪失或
    減少勞動能力之損害，於估定被害人喪失或殘存勞動能力之
    價值時，應以其勞動能力在通常情形下可取得之對價為標準
    」。且依同院98年度台上字第752 號判決見解，勞動基準法
    旨在規定勞動條件最低標準，保護勞工權益，加強勞雇關係
    ，促進社會與經濟發展，此觀該法第一條之規定自明。是勞
    動基準法規定之內容常隨社會與經濟發展而變動，以因應時
    代之脈動與社會、經濟之變遷，兼顧勞資雙方之權益。準此
    ，勞工於法律變動時如尚未退休，自應依修正後勞動基準法
    有關退休年齡之規定計算其勞動能力之期間。查原告在被告
    公司乃部分工時人員，在本件事故發生前之96年7 月18日起
    至96年10月3 日止（共78日），其中96年7 月工作時數為10
    7 小時30分、96年8 月工作時數為247 小時17分、96年9 月
    工作時數則為205 小時32分、96年10月工作時數則為49小時
    12分，約定時薪為95元，平均月薪為23,002元，此為兩造所
    不爭執。自事故發生之日起至法定退休年齡65歲，尚有9年8
    月之工作期間，原告請求自98年1 月起至106 年5 月31 日
    止共計8 年5 月（即101 個月）之勞動能力減損之損害，依
    霍夫曼計算法扣除中間利息後，其主張勞動能力減損在291,
    341 元之範圍內為有理由。至被告雖又抗辯，原告勞動能力
    損害僅能計算至勞動基準法修法前之法定退休年齡60歲，然
    勞動基準法所定勞動條件係對勞動工之最低度保障，已如前
    述，自應以現行法之退休年齡做為計算基準。被告此節抗辯
    ，不足採取。
  (三)另被告又依民法第193 條第2 項前段就上開損害賠償聲請定
    為支付定期金，然按被害人因身體或健康被侵害將來維持傷
    後身體及健康之必需支出，係屬因此增加生活上之需要，得
    請求加害人一次支付賠償總額，此觀民法第193 條第1 項規
    定即明。同條第2 項前段雖規定：「前項損害賠償，法院得
    因當事人之聲請，定為支付定期金」，然本院斟酌原告為經
    濟弱勢之勞工，因受有職業傷害，而致勞動能力減損，被告
    則為龐大之企業體，支付能力自非薄弱，因認被告上開聲請
    ，並非有理由，不應准許。原告請求命被告為一次給付，為
    有理由。
  (四)至被告抗辯應以原告所領勞工保險給付予以抵充部分，按勞
    動基準法第59條第1 項規定，「勞工因遭遇職業災害而致死
    亡、殘廢、傷害或疾病時，雇主應依左列規定予以補償。但
    如同一事故，依勞工保險條例或其他法令規定，已由雇主支
    付費用補償者，雇主得予以抵充之」。查原告於審定失能之
    97年10月當月起前六個月，被告公司為原告投保之平均月投
    保薪資為12,105元，有勞工保險投保明細表1 紙在卷可查（
    本院卷第42頁）。而勞工保險局審定殘廢給付日數為150 日
    ，故原告就被告公司支付費用所應獲得之補償金額為60,525
    元（12,105÷30ｘ150 ＝60,525），此部分金額應與原告之
    損害賠償請求金額抵充之。又被告以其公司為要保人為全體
    員工向國泰人壽保險公司投保職業平安險，係為員工於意外
    事故發生時得受保險理賠，減輕被告公司之賠償責任，已如
    前述，原告已獲理賠112,181 元，復為兩造所不爭，此部分
    金額亦應扣除。故原告得請求被告賠償之金額為118,635 元
    （291,341 －60,525－112,181 ＝118,635 ）。
六、從而，原告依民法第184 條第2 項、第193 條侵權行為之法
    律關係請求被告賠償118,635 元及自起訴狀繕本送達翌日即
    98年10月20日起至清償日止，按週年利率5 ％計算之利息，
    為有理由，應予准許；逾此範圍之請求，則非有據，應予駁
    回。
七、假執行之宣告：
    本判決所命給付之金額未逾50萬元，依民事訴訟法第389 條
    第1 項第5 款規定，應依職權宣告假執行。至原告就敗訴部
    分陳明願供擔保聲請宣告假執行，因訴之駁回而失所依據，
    不予准許。另被告就原告勝訴部分陳明願供擔保，聲請宣告
    免為假執行，並無不合，爰酌定相當之擔保金額宣告之。
八、本件事證已明，兩造其餘攻擊防禦方法及本院未經援用之證
    據，經審酌後均核與本件之結論不生影響，爰不加以贅述，
    附此敘明。
九、據上論結，原告之訴為一部有理由，一部無理由，依民事訴
    訟法第79條、第389 條第1 項第5 款、第392 條，判決如主
    文。
中    華    民    國  100     年    1     月    25    日
                    勞工法庭    法  官  汪怡君
以上正本係照原本作成
如對本判決上訴，須於判決送達後20日內向本院提出上訴狀。如
委任律師提起上訴者，應一併繳納上訴審裁判費。
中    華    民    國   100    年    1     月    25    日
                                書記官  馮姿蓉